【裁判字號】    98,簡上,36
【裁判日期】    981127
【裁判案由】    土地所有權移轉登記
【裁判全文】
臺灣花蓮地方法院民事判決              98年度簡上字第36號
上  訴  人
即被上訴人  李舒蓉
訴訟代理人  己○○
被  上訴人  乙○○
被  上訴人
即  上訴人  丙○○
            丁○○
被  上訴人  甲○○
            戊○○
共      同
訴訟代理人  林政雄律師
上列當事人間請求土地所有權移轉登記事件，上訴人對於民國98
年5月22日本院98年度玉簡字第1號第一審判決提起上訴，本院於
98年11月10日言詞辯論終結，判決如下：
    主      文
原判決關於駁回上訴人李舒蓉後開判決第2至4項之訴部分，暨命
上訴人李舒蓉負擔訴訟費用之裁判均廢棄。
被上訴人乙○○應將坐落花蓮縣瑞穗鄉○○段633地號土地所有
權應有部分3分之1，於民國90年2月5日以贈與為原因之移轉登記
予以塗銷，回復登記予被上訴人戊○○名義。
被上訴人戊○○於回復登記前項名義後，應將坐落花蓮縣瑞穗鄉
○○段633地號土地所有權應有部分3分之1，於民國84年12月5日
以贈與為原因之移轉登記予以塗銷，回復登記予被上訴人甲○○
名義。
被上訴人甲○○於回復登記前項名義後，應將坐落花蓮縣瑞穗鄉
○○段633地號土地所有權應有部分萬分之162移轉登記予上訴人
李舒蓉。
上訴人丙○○、丁○○之上訴駁回。
第一審訴訟費用由被上訴人乙○○、丙○○、丁○○、甲○○、
戊○○負擔。
第二審訴訟費用，關於上訴人李舒蓉上訴部分，由被上訴人乙○○、甲○○、戊○○、丙○○、丁○○負擔；關於上訴人丙○○
、丁○○上訴部分，由丙○○、丁○○負擔。
    事實及理由
壹、兩造爭執要旨：
一、被上訴人即上訴人李舒蓉（下稱李舒蓉）起訴主張：
(一)李舒蓉於民國76年2月6日以總價金新臺幣（下同）138,000
    元向訴外人張阿富購買其所有坐落花蓮縣瑞穗鄉○○段633
    地號土地（下稱系爭土地）其中應有部分面積49坪（即162.
    19平方公尺），並簽立土地買賣契約書（下稱系爭買賣契約
    ）。因礙於當時土地法第30條及農業發展條例第30條之限制
    ，無法登記所有權予李舒蓉，故於系爭買賣契約第4條約定
    「本約買賣土地現因法令限制不能分割移轉登記予乙方（即
    李舒蓉，下同），惟將來能分割時，甲方（即張阿富，下同
    ）願意無條件履行移轉登記予乙方，絕不刁難...」，該約
    定無非是以法令解禁，作為買賣契約之停止條件，且該約定
    之真意，解釋上當然包括法令解禁而土地可移轉持分之情形
    。上開土地法第30條及農業發展條例第30條關於農地禁止移
    轉之規定，業於89年1月26日修法時刪除，此後承受農地者
    非限於有自耕能力者，且得移轉為共有。是以，前開停止條
    件業已成就，訴外人張阿富及其連帶保證人即被告甲○○自
    應依約履行移轉所有權予原告之義務。
(二)訴外人張阿富於81年間亡故，由其繼承人即被上訴人甲○○
    、被上訴人即上訴人丙○○、丁○○概括承受訴外人張阿富
    財產上之權利義務，並按比例登記系爭土地各3分之1所有權
    ，而被上訴人甲○○因繼承登記所得之3分之1所有權，則為
    免負擔移轉所有權予李舒蓉之義務，竟以贈與為原因，移轉
    登記至被上訴人戊○○名下。又被上訴人戊○○與甲○○離
    婚後，復基於同上之原因，隨即將其名下系爭土地應有部分
    3分之1移轉登記於被上訴人乙○○名下，被上訴人甲○○與
    戊○○及被上訴人戊○○與乙○○就系爭土地應有部分3分
    之1之所有權移轉登記，既均有害於李舒蓉債權之無償行為
    ，爰依法訴請被上訴人乙○○、戊○○應分別將系爭土地應
    有部分3分之1各於90年2月5日、84年12月5日以贈與為原因
    之所有權移轉登記予以塗銷。又被上訴人乙○○、戊○○塗
    銷系爭土地應有部分3分之1之所有權移轉登記後，真正所有
    權人仍為被上訴人甲○○，爰請求被上訴人甲○○應就系爭
    土地應有部分3分之1辦理登記於其名下後，履行雙方買賣契
    約契約。
(三)退步言之，系爭買賣契約第4條固為前開約定，惟另觀系爭
    買賣契約第2條約定「付款辦法：乙方於立約日即一次付清
    甲方新臺幣壹拾參萬捌仟元（甲方當場收訖，不另立單據）
    」及第3條約定「本約買賣土地於立約日即交付乙方執管使
    用。」，顯然訴外人張阿富明確要將系爭土地所有權其中49
    坪移轉登記予李舒蓉之真意甚明，是在農業發展條例修正後
    ，若仍依原有效果顯難達成當初雙方真意，且若拘泥於契約
    文字記載，顯屬不公，是本件亦應有民法第227條之2情事變
    更原則之適用，為此爰依系爭買賣契約及民法第227條之2之
    規定，請求被上訴人甲○○、丙○○、丁○○分別將系爭土
    地應有部分萬分之162移轉登記予原告（原審判決判命被上
    訴人即上訴人丙○○、丁○○應各將系爭土地所有權應有部
    分萬分之162移轉登記予李舒蓉，而駁回李舒蓉其餘之訴。
    李舒蓉就其敗訴部分聲明不服提起上訴，丙○○、丁○○就
    其敗訴部分亦聲明不服，提起上訴）。
(四)並上訴聲明：1.原判決不利於李舒蓉部分廢棄；2.前開廢棄
    部分，應判決如上開主文第2-4項所示。對丙○○、丁○○
    之上訴則答辯聲明：上訴駁回。
二、被上訴人乙○○、甲○○、戊○○與上訴人即被上訴人丙○○、丁○○則辯以：
(一)系爭土地原為訴外人張阿富所有，張阿富於81年過世後，其
    身後所遺留之財產即由其子女繼承並協議分割繼承，其中系
    爭土地由被上訴人甲○○與被上訴人即上訴人丙○○、丁○○共同繼承，並於81年8月29日登記予甲○○、丙○○、丁○○等人，嗣後，被上訴人甲○○因配偶即被上訴人戊○○
    多年來為家庭辛勤付出，無怨無悔，為感謝其辛勞，遂於84
    年11月25日將系爭土地應有部分3分之1所有權贈與被上訴人
    戊○○，其間自有贈與之意思表示合致無疑，該贈與行為應
    屬合法有效。嗣後被上訴人甲○○因與被上訴人戊○○離婚
    ，被上訴人戊○○單純考量其前夫生活不虞匱乏且為感念其
    公公張阿富生前待其不薄，遂將系爭土地轉贈與同為繼承人
    之被上訴人乙○○，是被上訴人戊○○乃出於真心贈與系爭
    土地予被告乙○○以回報伊公公張阿富生前之照顧。
(二)查李舒蓉與張阿富於系爭買賣契約中，關於買賣標的部分，
    雙方於第1條約定：「甲方院將其所有坐落瑞穗鄉○○段633
    地號內土地（即同段633-7地號南側）面積肆拾玖坪，全部
    以新臺幣壹拾參萬捌仟元整之價款出賣給乙方...」，並於
    第3條約定：「本約買賣土地於立約日即交付乙方執管使用
    」。觀之上開約定載有「瑞燕段633地號內土地」、「即同
    段633-7地號南側」、「買賣土地...交付乙方執管使用」等
    文字，可知李舒蓉所欲買受者為633-7地號土地南側之49坪
    土地，雙方當事人真意應為系爭633地號土地特定位置之買
    賣，而非土地應有部分之買賣。再依系爭買賣契約第4條約
    定：「本約買賣土地現因法令限制不能分割移轉登記與乙方
    ，惟將來能分割時，甲方願意無條件履行移轉登記與乙方，
    絕不刁難，但移轉登記所須土地增值稅及一切規費費用均由
    乙方負擔。」而非約定「...惟將來法令許可能移轉為共有
    時，甲方願意無條件履行移轉登記與乙方」一情觀之，蓋如
    為應有部分一部之買賣，買賣雙方係先成立共有關係，其後
    始有共有人分割共有物之問題，而本件既直接約定為「分割
    」，可見其等之真意乃為土地「特定位置」之買賣，否則何
    須分割。且張阿富於系爭契約簽訂後，即將上開買賣標的之
    土地交付李舒蓉使用，李舒蓉亦自行砌牆區隔其買受部分之
    土地與其餘未買受之土地，益證李舒蓉係買受特定部分之土
    地，而非土地應有部分之買賣。
(三)又依系爭買賣契約第4條之約定，可知系爭契約簽訂當時，
    礙於當時土地法及農業發展條例相關法令之規定，出賣人無
    法將原告所承買範圍之土地分割移轉登記予原告所有，故雙
    方約定出賣人於「將來能分割時」時始負有履行交付買賣標
    的物之義務，依此，買賣雙方當事人係以「法令解除相關分
    割移轉登記之限制」為本件買賣契約之停止條件，易言之，
    買賣雙方當事人約定若將來相關法令放寬限制，解除分割移
    轉之禁止時，出賣人即因停止條件成就而負有履行分割移轉
    所有權登記之義務。且依上開買賣契約第4條之文義及雙方
    當事人之真意，前揭「停止條件」之內容應係指法令放寬或
    解除耕地分割移轉之相關限制，並不包括原告所稱「土地可
    移轉持分」之情形。
(四)土地法及農業發展條例於89年1月26日修法後，對農地雖有
    許多放寬，但因系爭土地係屬都市計畫外農地，依農業發展
    條例第16條第1項及耕地分割執行要點第4點之規定，耕地分
    割後每人所有之每宗耕地面積應在0.25公頃以上，而李舒蓉
    所承買之土地出售面積僅49坪，自無法辦理分割移轉登記手
    續，則系爭買賣契約履行交付標的物義務之停止條件尚未成
    就，出賣人自不負有交付系爭土地之義務，買受人即李舒蓉
    亦不得依契約請求被告等履行買賣契約出賣人之義務。
(五)系爭買賣契約之停止條件不包含法令解除可移轉為共有之情
    形，李舒蓉為此主張顯與系爭買賣契約第4條之約定不符；
    況依訂約之初雙方當事人之真意，雙方既約明原告僅買受系
    爭土地3330平方公尺中之162.19平方公尺，依此買受土地之
    面積僅占整筆土地萬分之487，依一般農地買賣常情，出賣
    人均於符合法令要求之要件限制下將土地分割移轉登記予買
    受人，而避免成立共有關係使產權關係趨於複雜化，影響土
    地之有效利用，從而，系爭買賣契約乃於第4條明文約定俟
    將來法令放寬分割移轉之面積限制時，出賣人始辨理所有權
    分割移轉登記手續，李舒蓉一再主張相關法令已放寬耕地共
    有持有之停止條件成就乙節，應屬曲解契約之文義及誤會契
    約當事人之真意，難認有理。
(六)依系爭買賣契約第3條及第4條之約定，可見雙方當事人於訂
    約當時，均清楚知悉土地法及農業發展條例等相關法令關於
    耕地分割移轉之限制，且預期未來相關法令若有修正或放寬
    之情事，再行辦理所有權分割移轉登記手續，從而，上開法
    令之限制並非雙方當事人訂約當時所不可預料之情事，且土
    地法及農業發展條例相關規定之修正與否，亦非實務判決就
    民法第227條之2規定所揭示「成立當時之環境或基礎有所遽
    變」之情形，且李舒蓉自契約之日起即使用收益系爭買賣土
    地迄今，亦難認有何顯失公平之情節發生，是李舒蓉主張本
    件有情事變更原則之適用，顯屬謬誤（原審為丙○○、丁○○敗訴之判決，丙○○、丁○○就其敗訴部分提起上訴，已
    如前述）。
(七)並上訴聲明：1.原判決不利於丙○○、丁○○之部分廢棄；
    2.前開廢棄部分，李舒蓉於第一審之訴駁回。對李舒蓉之上
    訴則答辯聲明：上訴駁回。
貳、本件兩造爭點及不爭執點，均援用原審判決之記載。茲分述
    本院之判斷如下：
一、駁回上訴人丙○○、丁○○之上訴部分：
(一)按解釋意思表示，應探求當事人之真意，不得拘泥於所用之
    辭句，民法第98條定有明文。次按解釋當事人之契約，應於
    文義上及論理上詳為推求，不得拘泥字面，致失當時立約之
    真意；解釋契約，應於文義上及論理上詳為推求，以探求當
    事人立約時之真意，並通觀契約全文，斟酌訂立契約當時及
    過去之事實、交易上之習慣等其他一切證據資料，本於經驗
    法則及誠信原則，從契約之主要目的及經濟價值作全盤之觀
    察，以為其判斷之基礎，不能徒拘泥字面或截取書據中一二
    語，任意推解致失其真意，最高法院19年上字第58號判例與
    96年台上字第2631號判決意旨可資參照。
(二)經查，系爭買賣契約第4條約定：「本約買賣土地現因法令
    限制不能分割移轉登記與乙方，惟將來能分割時，甲方願無
    條件履行移轉登記與乙方...」等語，則衡諸李舒蓉僅購買
    系爭土地中之49坪，以我國禁止土地細分，以防不利土地利
    用之土地政策而言，李舒蓉根本無從因系爭土地之分割，而
    取得該49坪，是以參酌上開規定及最高法院判例及判決意旨
    ，本院認為探求張阿富與李舒蓉簽訂系爭買賣契約當時之真
    意，應為系爭土地因彼時法令限制，無法為分割或移轉登記
    ，而所謂移轉登記，自包含應有部分之移轉登記，當無疑義
    。是以上訴人丙○○、丁○○主張前揭系爭買賣契約第4條
    約定，係指將李舒蓉所購買之49坪由系爭土地分割並移轉登
    記，然依現時法令仍無法辦理分割，因此系爭買賣契約之停
    止條件尚未生效云云，顯屬無據。
(三)次查，李舒蓉與張阿富就系爭土地其中49坪之買賣，原係因
    土地法第30條及農業發展條例第30條規定之限制，礙於李舒
    蓉非自耕農之身分，而無法分割移轉系爭土地所有權，或移
    轉系爭土地為共有。惟目前土地法已將上開規定刪除，農業
    發展條例修正後，亦解除農地移轉為共有之限制，是以李舒
    蓉依據繼承及系爭買賣契約之法律關係，訴請上訴人丙○○
    、丁○○將系爭土地其等應有部分萬分之162移轉登記予李
    舒蓉，於法自無不合，應予准許。原審為上訴人敗訴之判決
    ，理由雖有不同，結論並無不合。上訴意旨指摘原判決不當
    ，求予廢棄改判，為無理由，應予駁回。
二、原判決關於駁回李舒蓉其餘之訴，應予廢棄部分：
(一)被上訴人乙○○應將系爭土地所有權應有部分3分之1，於90
    年2月5日以贈與為原因之移轉登記予以塗銷，移轉登記予被
    上訴人戊○○，被上訴人戊○○應將系爭土地所有權應有部
    分3分之1，於84年12月5日以贈與為原因之移轉登記予以塗
    銷，移轉登記予被上訴人甲○○。茲論述理由如下：
  (1)按債務人所為之無償行為，有害及債權者，債權人得聲請法
    院撤銷之。債權人依第1項之規定聲請法院撤銷時，並得聲
    請命受益人或轉得人回復原狀，民法第244條第1項、第4項
    前段分別定有明文。易言之，債權人欲行使上開撤銷權，首
    先必須債務人之行為為無償行為，且該無償行為有害於債權
    人之債權。另外，債權人行使撤銷權，債務人與受益人間之
    債權行為與物權行為即自始無效，受益人負有返還財產之義
    務，倘轉得人亦為無償行為，則撤銷權之效力同樣及於轉得
    人，亦即受益人與轉得人間以次之行為亦屬無效，轉得人同
    負返還財產之義務。
  (2)經查，被上訴人甲○○就系爭土地原有之所有權應有部分3
    分之1，係於84年12月5日以贈與為原因，移轉登記予被上訴
    人戊○○，而戊○○再於90年2月5日將該應有部分3分之1再
    以贈與為原因，移轉登記予被上訴人乙○○，此為兩造所不
    爭，復有土地登記異動索引、土地登記簿謄本（分見原審卷
    第16、17、84頁）附卷可稽，堪信為真實。次查，被上訴人
    甲○○為張阿富之子，其並未辦理拋棄繼承，則被上訴人甲○○自應繼受系爭買賣契約中張阿富應履行之義務，當無疑
    義，是以應審究者為被上訴人甲○○將其就系爭土地所有權
    應有部分3分之1，以贈與為原因移轉登記予被上訴人戊○○
    ，被上訴人戊○○再將該應有部分，以贈與為原因移轉登記
    予被上訴人乙○○，是否符合前揭撤銷權之要件。
  (3)首查，被上訴人戊○○與被上訴人甲○○原屬夫妻，而被上
    訴人乙○○係被上訴人甲○○弟弟，此有戶籍謄本與繼承系
    統表附卷可稽（分見原審卷第29、91頁）。被上訴人甲○○
    雖陳稱係因為感謝被上訴人戊○○多年來為家庭之辛勞付出
    ，故將其所有之系爭土地應有部分3分之1，以贈與為原因移
    轉登記予被上訴人戊○○。然查，被上訴人戊○○於原審具
    狀陳明其係因遭家庭暴力，方與被上訴人甲○○離婚（見原
    審卷第69頁），且被上訴人戊○○與甲○○係經法院裁判離
    婚（見原審卷第29頁），則衡諸常情，彼時被上訴人戊○○
    與甲○○間定然感情不睦，焉有因感謝被上訴人戊○○為家
    庭付出之辛勞，而由被上訴人甲○○將系爭土地應有部分3
    分之1，以贈與為原因移轉登記予被上訴人戊○○之可能。
    足認被上訴人甲○○係為脫免其依系爭買賣契約，負有移轉
    其應有部分3分之1予李舒蓉之義務，方將其應有部分3分之1
    移轉登記予被上訴人戊○○，至為灼然。再者，被上訴人戊○○何以將系爭土地所有權應有部分三分之一移轉登記予被
    上訴人乙○○，據被上訴人戊○○於原審之陳述略以：「我
    和被告甲○○離婚後，我不想保留任何張家的財產，而被告
    乙○○之前和我同住瑞穗，且和我年齡相近、感情比較好，
    所以我經過被告甲○○、被告乙○○、被告丙○○、被告丁○○及張谷森之同意後，將我的持分移轉登記給被告乙○○
    。」等語（見原審卷第67頁），則依被上訴人戊○○之陳述
    可知，其與被上訴人甲○○離婚後，並未將系爭土地所有權
    應有部分3分之1移轉登記予被上訴人甲○○，反而係經過甲○○、乙○○、丙○○、丁○○與張谷森（均為張阿富之繼
    承人）全體同意後，將系爭土地所有權應有部分3分之1移轉
    登記予被上訴人乙○○，佐以被上訴人乙○○於張阿富過世
    後，並未繼承系爭土地，顯見上開被上訴人甲○○等繼承人
    ，已就彼等應繼承之財產有所協議，是以被上訴人戊○○與
    被上訴人甲○○離婚後，並未將該應有部分3分之1移轉登記
    予被上訴人甲○○，反而是移轉登記給本非繼承該應有部分
    之被上訴人乙○○，顯與常情有違，益證被上訴人甲○○係
    為免負將系爭土地所有權應有部分3分之1，移轉登記於李舒
    蓉之義務，而由被上訴人戊○○將該應有部分，以贈與為原
    因移轉登記予被上訴人乙○○，被上訴人乙○○亦明知該情
    事，甚為明確。
  (4)綜上，被上訴人甲○○既負有將系爭土地應有部分3分之1，
    移轉登記予李舒蓉之義務，然其卻以贈與為原因，將該應有
    部分移轉登記予被上訴人戊○○，顯然該無償行為有害於李
    舒蓉之債權，嗣被上訴人戊○○再將該應有部分3分之1，以
    贈與為原因移轉登記予被上訴人乙○○，而被上訴人乙○○
    亦知其情事，則衡諸上開規定與說明，被上訴人甲○○與戊○○間；戊○○與乙○○間，就系爭土地應有部分3分之1，
    以贈與為原因之移轉登記，其債權與物權行為，均屬有害於
    李舒蓉之債權。從而，李舒蓉依法行使該撤銷權，訴請被上
    訴人乙○○應將系爭土地所有權應有部分3分之1，於90年2
    月5日以贈與為原因之移轉登記予以塗銷，移轉登記予被上
    訴人戊○○，被上訴人戊○○應將系爭土地所有權應有部分
    3分之1，於84年12月5日以贈與為原因之移轉登記予以塗銷
    ，移轉登記予被上訴人甲○○，再依據系爭買賣契約與繼承
    之法律關係，依民法第227條條之2主張情事變更，請求被上
    訴人甲○○將系爭土地其等應有部分萬分之162（計算式同
    前）移轉登記予李舒蓉，為有理由，應予准許。原審判決駁
    回李舒蓉此部分之請求，李舒蓉上訴意旨指摘原判決此部分
    為不當，求予廢棄改判，為有理由，爰廢棄改判如主文第1-
    4項所示。
參、本件事證已臻明確，兩造其餘攻擊防禦方法及舉證，核與判
    決結果不生影響，爰不予逐一審酌論述，併此敘明。
肆、據上論結，本件被上訴人丙○○、丁○○之上訴為無理由，
    李舒蓉之上訴，為有理由，依民事訴訟法第436條之1第3項
    、第450條、第449條第1項、第78條，判決如主文。
中    華     民    國    98    年    11    月    27   日
                         臺灣花蓮地方法院民事庭
                           審判長法  官  湯文章
                                 法  官  陳雅敏
                                 法  官  劉柏駿
以上正本係照原本作成。
不得上訴。
中    華    民    國    98    年     11    月    27   日
                             法院書記官  蔡芬芳


司法院資訊處製作；財團法人民間司法改革基金會備份。
